【裁判字號】    97,訴,15
【裁判日期】    971008
【裁判案由】    違反野生動物保育法
【裁判全文】
臺灣屏東地方法院刑事判決                97年度訴字第15號
公  訴  人  臺灣屏東地方法院檢察署檢察官
被      告  甲○○
            乙○○
上二人共同
選任辯護人  柳聰賢律師
上列被告因違反野生動物保育法案件，經檢察官提起公訴（96年
度偵字第6580號）本院判決如下：
    主  文
甲○○共同非法持有可發射金屬具殺傷力之槍枝罪，處有期徒刑
年貳月，併科罰金新臺幣陸萬元，罰金如易服勞役，以新臺幣
壹仟元折算壹日，扣案之改造空氣長槍壹支（槍枝管制編號：0
000000000號）沒收之；又共同犯野生動物保育法第四
十一條第一項第一、二、三款之非法獵捕保育類野生動物罪，處
有期徒刑壹年，灰面鷲屍體貳拾隻，均沒收之。應執行有期徒刑
肆年，併科罰金新臺幣陸萬元，罰金如易服勞役，以新臺幣壹仟
元折算壹日，扣案之改造空氣長槍壹支（槍枝管制編號：000
0000000號）、灰面鷲屍體貳拾隻，均沒收之。
乙○○共同非法持有可發射金屬具殺傷力之槍枝罪，處有期徒刑
年貳月，併科罰金新臺幣陸萬元，罰金如易服勞役，以新臺幣
壹仟元折算壹日，扣案之改造空氣長槍壹支（槍枝管制編號：0
000000000號）、灰面鷲屍體貳拾隻，均沒收之。
    事  實
一、甲○○明知非經許可，不得非法持有可發射金屬彈丸之改造
    空氣長槍，竟於民國95年6 、7 月間某日，在屏東縣滿州鄉
    欖仁溪之山區，撿到具有殺傷力可發射金屬彈丸之改造空氣
    長槍1 枝（槍枝管制編號0000000000），竟不為招領之揭示
    或交付警察或自治機關處理，而意圖為自己不法之所有，將
    之侵占入己（侵占遺失物部分，已罹一年追訴權時效，故檢
    察官未起訴），並自斯時起，未經許可而持有之。又甲○○
    、乙○○係表兄弟，於96年10月13日凌晨0 時許，由乙○○
    以其行動電話聯絡甲○○二人相約獵捕灰面鷲，乃於96年10
    月13日0 時30分許，至屏東縣滿州鄉○○村○○路旁產業道
    路之椰子園內（衛星定位儀X 座標230590，Y 座標0000000
    ），在行政院農業委員會列為應予保育之野生動物灰面鷲（
    即灰面鵟鷹，學名：Butastur indicus）族群量未逾越環境
    容許量之前，又非基於學術研究或教育目的，而未經行政院
    農業委員會之許可，竟為供己食用，而共同基於未經許可持
    有可發射金屬彈丸之改造空氣長槍及獵捕保育類野生動物之
    犯意聯絡，先由甲○○持上開改造空氣長槍負責射殺灰面鷲
    ，乙○○則攜帶飼料袋1 只隨後撿拾甲○○所獵捕灰面鷲。
    嗣於同日凌晨2 時40分許，在屏東縣滿州鄉○○村○○路12
    之1 號後方空地，為警查獲乙○○手持之飼料袋1 只，內有
    灰面鵟鷹共21隻（其中死體20隻、活體1 隻，已由警方交予
    屏東科技大學保育類野生動物收容中心代管）及其所穿雨鞋
    1 雙，甲○○聞訊則趁隙攜帶上開空氣槍逃逸，事後甲○○
    深知法網難逃，乃於96年10月16日9 時許，攜帶上開改造空
    氣長槍向警方投案。
三、案經屏東縣警察局恒春分局報由臺灣屏東地方法院檢察署檢
    察官偵查起訴。
    理  由
一、有關下列認定事實所憑之傳聞證據證據能力：
  (一)按「被告以外之人於審判外之陳述，雖不符前四條之規定，
    而經當事人於審判程序同意作為證據，法院審酌該言詞陳述
    或書面陳述作成時之情況，認為適當者，亦得為證據。當事
    人、代理人或辯護人於法院調查證據時，知有第15 9條第1
    項不得為證據之情形，而未於言詞辯論終結前聲明異議者，
    視為有前項之同意。」，此刑事訴訟法第159 條之5 定有明
    文。又當事人、代理人或辯護人於調查證據時，知有本法第
    159 條之5 第1 項不得為證據之情形，卻表示「對於證據調
    查無異議」、「沒有意見」等意思，而未於言詞辯論終結前
    聲明異議者，應視為已有將該等傳聞證據採為證據之同意（
    參見該條之立法理由）。又按上開刑事訴訟法第159 條之5
    依其條文文義，係以被告以外之人於審判外之陳述雖不符合
    同法第159 條之1 至第159 條之4 有關傳聞法則例外規定之
    情形，但如經當事人於審判程序同意作為證據，法院於審酌
    該言詞陳述或書面陳述作成時之情況，認為適當者，亦得為
    證據，或當事人、代理人、辯護人於法院調查證據時，知有
    同法第159 條第1 項不得為證據之情形，而未於言詞辯論終
    結前聲明異議者，則視為有前項之同意。並非被告以外之人
    於審判外之陳述須優先適用同法第159 條之1 至第159 條之
    4 規定，以審認其有否證據能力，於均不符合上開規定時，
    始有同法第159 條之5 規定之適用（參酌最高法院96年度台
    上字第5227號判決意旨）。
  (二)與詰問權之關係：
    依大法官釋字第582 號解釋文謂：「憲法第十六條保障人
      民之訴訟權，就刑事被告而言，包含其在訴訟上應享有充
      分之防禦權。刑事被告詰問證人之權利，即屬該等權利之
      一，且屬憲法第八條第一項規定『非由法院依法定程序不
      得審問處罰』之正當法律程序所保障之權利。為確保被告
      對證人之詰問權，證人於審判中，應依法定程序，到場具
      結陳述，並接受被告之詰問，其陳述始得作為認定被告犯
      罪事實之判斷依據。」等語。可知被告詰問權，係憲法第
      16條「訴訟權」所延伸被告刑事審判防禦權之基本權利。
      然此係被告之權利並非被告之義務。
    又依大法官釋字第582 號解釋理由書謂：「至於被告以外
      之人（含證人、共同被告等）於審判外之陳述，依法律特
      別規定得作為證據者（刑事訴訟法第一百五十九條第一項
      參照），除客觀上不能受詰問者外，於審判中，仍應依法
      踐行詰問程序。」等語，可知大法官宣示詰問權之性質為
      「證人產生理論」，亦即詰問權之目的，在迫使檢察官傳
      喚審判外陳述之人到審判庭作證，以供被告行使詰問權，
      所以只有在檢察官已盡全力傳喚審判外陳述者到審判庭而
      仍不可得時，才不會違反詰問權，此審判外的陳述才能作
      為證據，否則即因違反詰問權，該審判外之陳述，不得作
      為證據。
    詰問權既然被告於訴訟上的防禦權，而屬憲法上訴訟權的
      基本權利，然此並非被告的義務﹙參酌最高法院95年度台
      上字第4113號判決﹚，故被告對於詰問權自有處分權限，
      且基於憲法上基本權拋棄的理論，如被告對於詰問權已為
      不行使的處分，自無違法可言。又在客觀上不能接受詰問
      之情形（如：死亡、身心障礙致記憶喪失或無法陳述、滯
      留國外或所在不明而無法傳喚或傳喚不到、到庭後無正當
      理由拒絕陳述等），依上開大法官解釋第582 號解釋理由
      書，於此種情形亦不被認為違反被告詰問權而無證據能力
      。
    再者，依刑事訴訟法第159 條之5 之規定，既然被告對於
      證人於審判外之陳述，已明示同意或知道該陳述依法已不
      得作為證據而仍無異議，參酌該條立法理由謂：「按傳聞
      法則的重要理論依據，在於傳聞證據未經當事人之反對詰
      問予以核實，乃予排斥。惟若當事人已放棄對原供述人之
      反對詰問權，於審判程序表明同意該等傳聞證據可作為證
      據，基於證據資料愈豐富，愈有助於真實發見之理念，此
      時，法院自可承認該傳聞證據之證據能力。」等語，可知
      該項對於傳聞證據之「同意」，認為具有證據能力之理由
      ，係基於被告對於詰問權的放棄而來，故本院認為此規定
      之「同意」，實具有雙重性質，即對於「傳聞證據作為證
      據之同意」及「詰問權不為行使之表示」，是則被告既已
      放棄行使詰問權，亦無違反被告詰問權（參酌最高法院97
      年度台非字第132 號判決意旨）。
  (三)經查，本件被告、辯護人及檢察官，均知悉上開證據為傳聞
    證據，而於本院審理時提示下列所引用之傳聞證據時，均表
    示「沒有意見」，且未於言詞辯論終結前聲明異議，依上開
    說明，應視為有該第159 條之4 第1 項之同意，是依上開說
    明，該「同意」，即係對於「傳聞證據作為證據之同意」及
    「詰問權不為行使之表示」，故被告既已放棄行使詰問權，
    亦無違反被告詰問權。再者，本院審酌上開傳聞證據之作成
    當時之情況，並無違法之情事，故認為適當而得為證據。
二、訊據被告甲○○坦承有於上開時、地拾獲上開改造空氣長槍
    ，並未經許可而持有，及於上開時、地，由其持上開改造空
    氣長槍獵捕灰面鷲21隻，乙○○則攜帶飼料袋1 只隨後撿拾
    等情，惟矢口否認有何未經許可持有具有殺傷力可發射金屬
    彈丸之改造空氣長槍之犯行，辯稱：該空氣長槍之出氣嘴與
    撞鐵分離，且當時所用之鋼瓶容量較警方送鑑的鋼瓶為少，
    應無殺傷害力云云；被告乙○○坦承於上開時、地，由甲○
    ○持上開改造空氣長槍獵捕灰面鷲21隻，伊則攜帶飼料袋1
    只隨後撿拾乙情，惟矢口否認有何未經許可持有具有殺傷力
    可發射金屬彈丸之改造空氣長槍之犯行，辯稱：我沒有拿該
    空氣長槍，我只是撿拾灰面鷲而已云云。經查：
  (一)被告甲○○於上開時、地拾獲上開改造空氣長槍，並未經許
    可而持有，及於上開時、地，由被告甲○○持上開改造空氣
    長槍獵捕灰面鷲21隻（其中死體20隻、活體1 隻），乙○○
    則攜帶飼料袋1 只隨後撿拾等情，業據被告甲○○、乙○○
    二人於本院審理中均供承不諱，並有墾丁國家公園管理處蔡
    乙榮技士鑑定報告書1 紙、國立屏東科技大學保育類野生動
    物收容中心收據及臨時物種鑑定表1 紙、照片16幀、衛星定
    位地圖1 張等件附卷可參（見警卷第18、22、26-34 頁），
    復有改造空氣長槍1 支（槍枝管制編號：0000000000號）扣
    案可佐。
  (二)又該改造空氣長槍經送內政部警政署刑事警察局鑑定結果，
    認上開槍枝係氣體動力式槍枝，以外接高壓鋼瓶內氣體為發
    射動力，經檢視槍枝出氣嘴與撞鐵分離，經以手持方式緊壓
    使兩者密合，使用金屬彈丸測試三次，其中彈丸（直徑6.
    0mm 、重量0.88g） 最大發射速度為177 公尺/秒 ，計算其
    動能為13焦耳，換算其單位面積動能為48焦耳/平 方公分等
    情，有該局96年12月5 日刑鑑字第0960165383 號 槍彈鑑定
    書1 紙存卷足稽（見偵卷第104-107 頁）。
  (三)另上開查獲之野生動物21隻（其中死體20隻、活體1 隻）為
    保育類野生動物灰面鷲（即灰面鵟鷹，學名：Butastur indi
    cus） 乙節，亦有上開墾丁國家公園管理處蔡乙榮技士鑑定
    報告書1 紙、國立屏東科技大學保育類野生動物收容中心收
    據及臨時物種鑑定表1 紙可參。
  (四)本件依被告甲○○所提供之高壓氣體鋼瓶，與上開改造空氣
    長槍，經送驗因該高壓氣體鋼瓶，其內已不具氣體，無法再
    與扣案槍枝進行組裝試射乙節，亦有本院卷存內政部警政署
    刑事警察局97年5 月21日刑鑑字第0970068299號函可參，惟
    本院參以被告甲○○持上開空氣長槍獵捕灰面鷲時，造成20
    隻灰面鷲死亡之結果（見警卷第31頁），足見已逾「彈丸單
    位面積動能達24焦耳/ 平方公分，則足以穿入豬隻皮肉層」
    之殺傷力標準，故扣案之改造空氣長槍係可發射金屬具有殺
    傷力之空氣槍乙事應屬無疑，被告甲○○上開辯解，即無可
    採。
  (五)又被告乙○○於警詢時自承：「（你與甲○○獵捕灰面鵟鷹
    係何人提議？如何分工？）係甲○○提議要獵捕灰面鵟鷹。
    甲○○負責持瓦斯長槍一枝負責射殺灰面鵟鷹，我則持飼料
    袋在後撿拾甲○○射殺之灰面鵟鷹21隻。」、「（你與甲○
    ○前往獵捕灰面鵟鷹，係如何與甲○○聯絡？）我係於96年
    10月13日0 時許，以我的行動電話0000-000000 撥打甲○○
    的行動電話0000 -000000號，雙方約定在甲○○家中見面後
    才出發獵鳥。」等語（見警卷第2 、4 頁），且於偵查中亦
    自承「（本件射殺灰面鷲之瓦斯空氣槍之彈珠，是何人提供
    ？）他有拿出他的彈珠，我也拿一些彈珠給他，我的彈珠也
    是他的，是他之前給我的。」等語（見偵查卷第58頁），是
    則被告乙○○既於事前與被告甲○○約定共同獵捕灰面鷲，
    並提供鋼球，於被告甲○○持上開空氣長槍射殺灰面鷲，被
    告則攜帶飼料袋1 只隨後撿拾，在在足徵被告乙○○固未親
    自持有，但就持上開空氣長槍獵捕灰面鷲之犯行，被告甲○
    ○、乙○○二人既有共同犯罪之合致，雖由被告甲○○親自
    持有，惟仍應受共同犯罪之評價，是被告乙○○上開辯詞，
    顯係事後卸責之詞，不足採信。
  (六)綜上所述，本案事證已臻明確，被告等二人上開犯行洵堪認
    定，應予依法論科。
三、論罪與科刑：
  (一)按槍砲彈藥刀械管制條例第4 條第1 項第1 款所稱之其他可
    發射金屬或子彈具有殺傷力之改造空氣槍，依同條例第5 條
    規定，非經中央主管機關許可，不得持有。查被告甲○○、
    乙○○二人所持有之前揭改造空氣長槍，既可發射鋼珠，且
    具有殺傷力，有上開槍彈鑑定書可按，是上開改造空氣長槍
    自堪認定係可發射金屬具殺傷力之空氣槍。
  (二)次按「保育類野生動物應予保育，不得騷擾、虐待、獵捕、
    宰殺或為其他利用。但有下列情形之一，不在此限：一、族
    群量逾越環境容許量者。二、基於學術研究或教育目的，經
    中央主管機關許可者。」、「獵捕野生動物，不得以下列方
    法為之：．．五、使用獵槍以外之其他種類槍械。」，此野
    生動物保育法第18條第1 項第1 款、第2 款、第19條第1 項
    第5 款分別定有明文。查灰面鷲（即灰面鵟鷹，學名：Buta
    stur indicus）係屬行政院農業委員會指定公告為應予保育
    之野生動物，有本院辦理違反野生動物保育法案件於職務所
    已知之行政院農業委員會91年4 月24日農林字第0910030783
    號可查，是臺灣每年10月過境之灰面鷲鳥族群並未逾環境之
    容許量，且被告二人亦非基於學術研究或教育目的而獵捕，
    是依上開野生動物保育法第18條第1 項之規定不得獵捕宰殺
    。
  (三)核被告甲○○、乙○○二人所為，均係犯槍砲彈藥刀械管制
    條例第8 條第4 項之非法持有可發射金屬具有殺傷力之槍枝
    罪、野生動物保育法第41條第1 項第1 款、第2 款、第3款
    之非法獵捕保育類野生動物罪。
  (四)共同正犯：按共同實施犯罪行為之人，在合同意思範圍以內
    ，各自分擔犯罪行為之一部，相互利用他人之行為，以達其
    犯罪之目的者，即應對於全部所發生之結果，共同負責；共
    同正犯應就全部犯罪結果共負責任。被告等二人間就所犯上
    開二罪，有犯意聯絡及行為分擔，均應論以共同正犯。
  (五)被告甲○○所犯非法持有可發射金屬具有殺傷力之槍枝罪，
    係於同一持有行為繼續進行中違反前開規定，屬犯罪行為之
    繼續，僅論以一罪。
  (六)再被告等二人雖共同獵捕灰面鷲21隻，然係於密切接近之時
    間及同地實行，侵害同一社會法益，各行為之獨立性極為薄
    弱，且係出於同一非法獵捕保育類野生動物之目的，依一般
    社會健全觀念，在時間差距上，難以強行分開，應視為數個
    舉動之接續施行，合為包括之一行為予以評價，屬接續犯。
  (七)數罪併罰：被告甲○○所犯非法持有可發射金屬具有殺傷力
    之槍枝罪、非法獵捕保育類野生動物罪二罪間，犯意各別，
    行為互殊，罪名有間，應予分論併罰。
  (八)想像競合：被告乙○○則以一行為同時觸犯非法持有可發射
    金屬具有殺傷力之槍枝罪、非法獵捕保育類野生動物罪二罪
    ，為想像競合犯，應從較重之非法持有可發射金屬具有殺傷
    力之槍枝罪處斷。公訴意旨就被告乙○○非法持有可發射金
    屬具有殺傷力之槍枝罪部分雖未起訴，然此部分與檢察官起
    訴之非法獵捕保育類野生動物罪部分，有想像競合犯之裁判
    上一罪關係，依刑事訴訟法第267 條之規定為起訴效力所及
    ，本院自得加以審酌，且本院就此起訴效力擴張之犯罪事實
    於審判程序中已踐行刑事訴訟法第95條之告知義務，自無礙
    於被告乙○○防禦權之行使，附此敘明。
  (九)本院審酌被告甲○○、乙○○二人分別為45歲、39歲，均為
    國中畢業（見卷存警詢調查筆錄受詢問人資料欄），被告二
    人共同共同持有上開改造空氣長槍，僅係供獵捕娛樂之用，
    並未將之用於不法，所獵得灰面鷲數量21隻，非法獵捕保育
    類野生動物之動機係供食用、對自然生態及國家聲譽造成之
    損害程度非低、及犯後態度坦承大部分犯行，態度良好等一
    切情狀，爰分別量處如主文所示之刑，及均就併科罰金部分
    諭知易服勞役之折算標準，並就被告甲○○所犯部分，定其
    應執行之刑及併科罰金易服勞役之折算標準。
  (十)至扣案之空氣長槍1 支（槍枝管制編號：0000000000號）如
    前所述，非經主管機關許可，不得持有，核屬違禁物，均係
    被告等二人供獵殺保育類野生動物所用之獵具，又查獲之烏
    頭翁屍體20隻，係屬野生動物保育法第3 條第6 款之保育類
    野生動物產製品，均應依野生動物保育法第52條第1 項後段
    規定，宣告沒收之。
四、據上論斷，應依刑事訴訟法第299 條第1 項前段，槍砲彈藥
    刀械管制條例第8 條第4 項，野生動物保育法第41條第1項
    第1 款、第2 款、第3 款、第52條第1 項後段，刑法第11條
    、第28條、第55條、第42條第3 項前段、第38條第1 項第1
    款、第51條第5 款，判決如主文。
中    華    民    國    97    年    10    月    8     日
                  刑事第一庭  審判長法  官  潘正屏
                                    法  官  羅培毓
                                    法  官  曾吉雄
以上正本證明與原本無異。
如不服本判決應於收受本判決送達後十日內向本院提出上訴書狀，
其未敘述上訴理由者，並得於提起上訴後十日內向本院補提理由
書狀（均須按他造當事人之人數附繕本）「切勿逕送上級法院」
中    華    民    國    97    年    10    月    8     日
                                    書記官  卓春成
本件論罪科刑法條：
槍砲彈藥刀械管制條例第8條第4項：
未經許可，持有、寄藏或意圖販賣而陳列第1 項所列槍枝者，處
3年以上10 年以下有期徒刑，併科新臺幣 700 萬元以下罰金。
野生動物保育法第41條第1項第1、2、3款：
有下列情形之一，處6 月以上5 年以下有期徒刑，得併科新臺幣
20萬元以上100 萬元以下罰金：
一、未具第18條第1 項第1 款之條件，獵捕、宰殺保育類野生動
    物者。
二、違反第18條第1 項第2 款規定，未經中央主管機關許可，獵
    捕、宰殺保育類野生動物者。
三、違反第19條第1 項規定，使用禁止之方式，獵捕、宰殺保育
    類野生動物者。


司法院資訊處製作；財團法人民間司法改革基金會備份。
